ACORDAO-COMPLETO-2343261

ACÓRDÃO 302/2019 ATA 1/2019 - SEGUNDA CÂMARA

VISTOS, relatados e discutidos estes autos de Tomada de Contas Especial instaurada pela Caixa Econômica Federal - CEF, em desfavor do Sr. Omar Moisés Santana, na condição de presidente da Associação Lagobonitense de Pequenos Agricultores - Alpa, em razão da omissão no dever de prestar contas e da não comprovação da boa e regular aplicação dos recursos repassados à entidade por força do Contrato de Repasse 171.521- 95/2004, celebrado em 23/12/2004 com o Ministério do Desenvolvimento Agrário - MDA (extinto) , representado pela CEF, e que teve por objeto a transferência de recursos financeiros da União para a execução de capacitação e formação de camponeses e camponesas no Município de Lagoa Bonita do Sul-RS;
ACORDAM os Ministros do Tribunal de Contas da União, reunidos em Sessão de 2ª Câmara, diante das razões expostas pelo Relator, com fundamento nos arts. 1º, inciso I; 12, § 3º; 16, inciso III, alíneas "a" e "c"; 19; 23, inciso III; 28, inciso II; e 57 da Lei 8.443/92, c/c os arts. 209, 210 e 214, inciso III, alínea "a"; e 267 do Regimento Interno do Tribunal, em:
9.1. considerar revéis a Associação Lagobonitense de Pequenos Agricultores - Alpa e o Sr. Omar Moisés Santana;
9.2. julgar irregulares as contas da Associação Lagobonitense de Pequenos Agricultores - ALPA e do Sr. Omar Moisés Santana, condenando-os ao pagamento das importâncias abaixo especificadas, fixando-lhes o prazo de 15 (quinze) dias, a contar da notificação, para que comprovem, perante o Tribunal (art. 214, III, a, do Regimento Interno) , o recolhimento das referidas quantias aos cofres do Tesouro Nacional, atualizadas monetariamente e acrescidas dos juros de mora, calculados a contar das datas indicadas até o dia do efetivo recolhimento do débito, na forma prevista na legislação em vigor:
	VALOR ORIGINAL (R$) 
	DATA DA OCORRÊNCIA

	5.145,34
	2/10/2006

	73.356,66
	6/12/2006

	10.341,00
	12/4/2007

9.3. aplicar, individualmente, à Associação Lagobonitense de Pequenos Agricultores - ALPA e ao Sr. Omar Moisés Santana a multa prevista no art. 57 da Lei 8.443/1992, no valor de R$ 20.000,00 (vinte mil reais) , fixando-lhes o prazo de 15 (quinze) dias, a contar da notificação, para que comprovem, perante o Tribunal, o recolhimento da dívida ao Tesouro Nacional, atualizada monetariamente a contar da data deste Acórdão até o dia o efetivo recolhimento, caso não seja paga no prazo ora fixado, na forma da legislação em vigor;
9.4. autorizar, desde logo, nos termos dos arts. 26 e 28, inciso II, da Lei 8.443/1992:
9.4.1. o pagamento das dívidas em até 36 (trinta e seis) parcelas mensais e consecutivas, se solicitado pela responsável, fixando-se o vencimento da primeira em 15 (quinze) dias, a contar do recebimento da notificação, e o das demais a cada 30 (trinta) dias, devendo incidir sobre cada uma delas os encargos legais devidos, na forma prevista na legislação em vigor, sem prejuízo ao vencimento antecipado do saldo devedor em caso de não comprovação do recolhimento de qualquer parcela, conforme prevê o art. 217, § 2º, do Regimento Interno deste Tribunal;
9.4.2. a cobrança judicial das dívidas, caso não atendida a notificação;
9.5. dar ciência desta deliberação aos responsáveis e ao Procurador-Chefe da Procuradoria da República no Estado do Rio Grande do Sul, para as medidas que entender cabíveis;
9.6. arquivar o presente processo.

TOMADA DE CONTAS ESPECIAL instaurada pela Caixa Econômica Federal - CEF, em desfavor do Sr. Omar Moisés Santana, na condição de presidente da Associação Lagobonitense de Pequenos Agricultores  Alpa, em razão da não conclusão do objeto e da não prestação de contas dos recursos repassados à entidade por força do Contrato de Repasse 171.521- 95/2004, celebrado em 23/12/2004 com o Ministério do Desenvolvimento Agrário  MDA (extinto), representado pela CEF, e que teve por objeto a transferência de recursos financeiros da União para a execução de capacitação e formação de camponeses e camponesas no Município de Lagoa Bonita do Sul-RS.

Segunda Câmara

Caixa Econômica Federal; Ministério da Agricultura, Pecuária e Abastecimento (vinculador).

3. Interessados/Responsáveis:
3.1. Responsáveis: Associação Lagobonitense de Pequenos Agricultores-Alpa (04.698.268/0001-08); Omar Moisés Santana (XXX.932.990-XX).

Augusto Nardes (na Presidência).

13.1. Ministros presentes: Augusto Nardes (na Presidência), Aroldo Cedraz (Relator), Raimundo Carreiro e Ana Arraes.
13.2. Ministro que alegou impedimento na Sessão: Augusto Nardes (na Presidência).
13.3. Ministro-Substituto presente: André Luís de Carvalho.

ACORDAO-COMPLETO-2352711

Acórdão de Relação 2850/2019 - Segunda Câmara

Acórdão de Relação

AROLDO CEDRAZ

Adoto como Relatório e transcrevo, a seguir, a instrução elaborada por auditor da Secex-RS (peça 28) , com a qual anuiu o corpo dirigente da unidade técnica (peças 29 e 30) , bem como o Ministério Público junto ao Tribunal, que apenas acrescentou proposta de ajuste do fundamento legal da condenação (art. 16, III, "a" e "c", da Lei 86.443/92) e a inclusão de aplicação aos responsáveis, individualmente, da multa prevista no artigo 57 da Lei 8.443/1992 (peça 47) :
INTRODUÇÃO
1. 	Cuidam os autos de tomada de contas especial instaurada pela Caixa Econômica Federal - CEF, em desfavor do Sr. Omar Moisés Santana, na condição de presidente da Associação Lagobonitense de Pequenos Agricultores - Alpa, em razão da não conclusão do objeto e da não prestação de contas dos recursos repassados à entidade por força do Contrato de Repasse nº 171.521- 95/2004, Siafi 515891 (peça 1, pp. 45-50) , celebrado em 23/12/2004 com o Ministério do Desenvolvimento Agrário - MDA (extinto) , representado pela CEF, que teve por objeto a transferência de recursos financeiros da União para a execução de capacitação e formação de camponeses e camponesas no Município de Lagoa Bonita do Sul-RS. 
HISTÓRICO 
2. 	Registra-se, em primeiro lugar, que a Medida Provisória nº 726, de 12/5/2016, alterou e revogou os dispositivos da Lei nº 10.683, de 28/5/2003, que dispõe sobre a organização da Presidência da República e dos Ministérios, extinguindo o Ministério do Desenvolvimento Agrário e transferindo suas competências para o Ministério do Desenvolvimento Social - MDS. Posteriormente, o Decreto nº 8.780, de 27 de maio de 2016, transferiu as competências do MDA, que estavam com o MDS, para a Secretaria Especial de Agricultura Familiar e do Desenvolvimento Agrário (Sead) - Casa Civil da Presidência da República. 
3. 	Conforme disposto na cláusula 4ª do contrato de repasse foram previstos R$ 201.550,00 para a execução do objeto, dos quais R$ 170.000,00 seriam repassados pelo concedente e R$ 31.550,00 corresponderiam à contrapartida. 
4. 	Suportados pela nota de empenho nº 2004NE001330, de 22/12/2004 (peça 1, p. 145) , os recursos federais foram repassados mediante a ordem bancária nº 2055OB900777, no valor de R$ 170.000,00, emitida em 11/10/2005 (peça 1, p. 147) e creditados na conta específica nº 5-0, agência 1151 (Jacuhy) da Caixa Econômica Federal em 14/10/2005, conforme extrato bancário (peça 1, p. 66) . 
5. 	Considerando que o plano de trabalho previa a liberação dos recursos em etapas, ocorreram três saques autorizados, a seguir discriminados, totalizando R$ 88.843,00, com base nos extratos bancários (peça 1, pp. 66-104) : 
	Desbloqueios/saques autorizados

	Data
	Valor (R$) 

	2/10/2006
	5.145,34

	6/12/2006
	73.356,66

	12/4/2007
	10.341,00

	Total
	88.843,00 6

6.	O ajuste vigeu, inicialmente, no período de 23/12/2004 a 31/12/2005, conforme a cláusula 14ª do contrato de repasse, e foi sucessivamente prorrogado por meio de cartas reversais (peça 1, pp. 51-57) e por termo aditivo de 29/6/2009 (peça 1, pp. 58-59) até 31/8/2010, e previa a apresentação da prestação de contas em até sessenta dias após o término da vigência, conforme a cláusula 11º do referido contrato, portanto em 31/10/2010. 
7. 	A TCE foi instaurada pela CEF em 8/1/2016 (peça 1, p. 1) motivada pela "não conclusão do objeto contratado" e resultou no Relatório de Tomada de Contas Especial datado de 25/1/2016 (peça 1, pp. 149-152) no qual se concluiu pela configuração de dano ao erário no valor de R$ 88.843,00 (valor histórico) e pela responsabilização do Sr. Omar Moisés Santana e da Associação Lagobonitense de Pequenos Agricultores. 
8. 	No relatório de auditoria nº 865/2016, firmado em 3/8/2016, concluiu-se nos mesmos termos da conclusão da TCE. O respectivo certificado de auditoria e o parecer do dirigente do órgão de controle interno foram uniformes no sentido da irregularidade das contas (peça 1, pp. 164-169) . À peça 1, p. 176 consta o pronunciamento ministerial, não datado. 
9. 	Foram propiciadas oportunidades para o exercício do contraditório e de defesa dos responsáveis por meio de ofícios solicitando o encaminhamento do Relatório de Execução de Atividades - REA (peça 1, pp. 108, 109, 113, 114,118 e 120) , assim como dos ofícios 2633, de 26/7/2010, 158, de 19/8/2010 e 998, de 1º/3/2012 notificando o descumprimento e/ou encerramento do prazo para prestação de contas, e solicitando a devolução dos recursos recebidos, sob pena de instauração de TCE (peça 1, p. 4-6 e 121) .
EXAME TÉCNICO
10.	 A instrução de peça 3 propôs a medida seguir, com o que anui o Pronunciamento da Unidade de peça 4:
17.1 realizar a citação do Sr. Omar Moisés Santana, CPF XXX.932.990-XX, na condição de presidente, e da Associação Lagobonitense de Pequenos Agricultores, CNPJ 04.698.268/0001-08, com fundamento nos arts. 10, § 1º, e 12, incisos I e II, da Lei 8.443/1992 c/c o art. 202, incisos I e II, do RI/TCU, para que, no prazo de quinze dias, apresentem alegações de defesa e/ou recolham, solidariamente, aos cofres do Tesouro Nacional as quantias abaixo indicadas, atualizadas monetariamente a partir das respectivas datas até o efetivo recolhimento, abatendo-se na oportunidade a quantia eventualmente ressarcida, na forma da legislação em vigor, em decorrência da não execução do objeto do Contrato de Repasse nº 171.521-95/2004, Siafi 515891, firmado com o Ministério do Desenvolvimento Agrário - MDA (extinto) e da omissão de prestar contas dos recursos recebidos, com infração ao disposto no art. 28 da Instrução Normativa STN nº 1, de 15/1/1997; 
	VALOR ORIGINAL (R$) 
	DATA DA OCORRÊNCIA

	5.145,34
	2/10/2006

	73.356,66
	6/12/2006

	10.341,00
	12/4/2007

	Valor atualizado até 8/6/2017: R$ 164.593,18

17.2  informar os responsáveis que, caso venham a ser condenados pelo Tribunal, os débitos ora apurados serão acrescidos de juros de mora, nos termos do § 1º do art. 202 do RI/TCU.
11.	 O Pronunciamento da Unidade de peça 24 determinou a citação por edital pelos seguintes motivos, conforme, ipsis verbis:  
1. Com fulcro na delegação de competência dada pelo inciso III do art. 4º da Portaria-SecexRS 4/2017 e considerando os fundamentos contidos na peça 23, c/c as infrutíveras tentativas de comunicação de peças 7-8, 12-14 e 20, bem como a pesquisa de endereço de peça 19, determino a realização de comunicação processual por meio de Edital, nos termos do art. 3º, inciso IV, da Resolução TCU 170/2004, de Omar Moisés Santana e Associação Lago Bonitense de Pequenos Agricultores.
12. Em cumprimento a esse Pronunciamento, foram ambos responsáveis - Omar Moisés Santana, CPF XXX.932.990-XX, e a Associação Lagobonitense de Pequenos Agricultores, CNPJ 04.698.268/0001-08 - citados por meio do Edital 0024/2017-TCU/Secex-RS, de 14 de novembro de 2017, peça 25, o qual foi publicado no Diário Oficial da União de 20/11/2017, peça 26.
13.	 Tendo encerrado, em 5/12/2017, o prazo de quinze dias, contado da publicação do suprarreferido Edital, sem que a Associação Lago Bonitense de Pequenos Agricultores ou o Sr. Omar Moisés Santana apresentassem alegações de defesa quanto às ocorrências descritas no citado Edital ou recolhessem o débito, incidiu o disposto no art. 12, § 3º, da Lei 8.443/1992, Lei Orgânica do Tribunal de Contas da União, sendo esses responsáveis considerados revéis.
CONCLUSÃO
14.	 Haja vista que esta avença foi firmada há mais de dez anos, em 23/12/2004, peça 1, p. 50, é importante destacar que não incidiu a dispensa para a instauração da tomada de contas especial estabelecida no inciso II do art. 6º da Instrução Normativa - TCU 71/2012, porquanto, como se registrou no parágrafo 9 da seção "Histórico" desta instrução, a Caixa propiciou oportunidades para o exercício do contraditório e da defesa dos responsáveis por meio de ofícios solicitando o encaminhamento do Relatório de Execução de Atividades - REA (peça 1, pp. 108, 109, 113, 114,118 e 120) , assim como dos ofícios 2633, de 26/7/2010, 158, de 19/8/2010 e 998, de 1º/3/2012 notificando o descumprimento ou encerramento do prazo para prestação de contas, e solicitando a devolução dos recursos recebidos, sob pena de instauração de TCE (peça 1, p. 4-6 e 121) .
15.	 Em cumprimento ao disposto no parágrafo único do art. 70 da Constituição Federal e no art. 93 do Decreto-lei 200/1967, os responsáveis deveriam ter-se esmerado em provar a boa e regular aplicação dos recursos recebidos, mas, como exposto, não o fizeram, não atenderam às diligências a eles endereçadas pelo órgão repassador nem às citações a eles feitas por esta Corte de Contas. Pelo fato de, devidamente citados, não produzirem defesa, sendo revéis, não há falar na aplicação do § 1º do art. 12 da Lei 8.443/1992, ou seja, na concessão de novo e improrrogável prazo para o recolhimento da importância devida aos responsáveis cuja defesa for rejeitada pelo Tribunal ali estabelecido nem tampouco na possibilidade de sanarem o processo consoante o § 2º desse mesmo artigo; no sentido de, ante a revelia, estarem as contas em condições de serem, desde logo, apreciadas no mérito, citam-se os Acórdão 4072/2010-TCU-Primeira Câmara, 2064/2011 - TCU - 1ª Câmara, 6182/2011 - TCU - 1ª Câmara.
16.	 Outra questão importante de se destacar, nesta Conclusão, diz respeito à responsabilidade solidária entre os responsáveis Associação Lagobonitense de Pequenos Agricultores - ALPA e Omar Moisés Santana, consoante se conclui da infratranscrita Súmula nº 286 deste Tribunal de Contas da União.
Súmula nº 286
A pessoa jurídica de direito privado destinatária de transferências voluntárias de recursos federais feitas com vistas à consecução de uma finalidade pública responde solidariamente com seus administradores pelos danos causados ao erário na aplicação desses recursos.
17.	 Conforme se expôs no Exame Técnico desta instrução, parágrafos 10 a 13, os responsáveis omitiram-se no dever de prestar contas, incidindo, por isso, a alínea "a" do inciso III do art. 16 da Lei 8.443/1992. E, em decorrência disso - não prestarem contas - descumpriram a cláusula décima primeira - da prestação de contas - peça 1, p. 49, do instrumento do Contrato de Repasse nº 171.521- 95/2004, descumprindo, assim, também, o disposto nos arts. 22 e 28, § 5º, da Instrução Normativa nº 01, de 15 de janeiro de 1997, da Secretaria do Tesouro Nacional - STN, vigente quando da celebração da avença, a qual vigeu durante todo o contrato aplicando-se contrário senso o que dispunha o art. 74-B da Portaria Interministerial 127/2008, e o disposto no art. 66 da Lei 8.666/1993, estendido a esta avença pelo art. 116 dessa mesma Lei, incidindo, portanto, a alínea "b" do inciso III do art. 16 da Lei 8.443/1992. 
18.	 Por tais razões, propor-se-á, desde já, no item seguinte desta instrução, que as contas dos responsáveis Associação Lagobonitense de Pequenos Agricultores - ALPA e Omar Moisés Santana sejam julgadas irregulares, com fundamento no art. 16, inciso III, alíneas "a" e "b", da Lei 8.443/1992, e que sejam eles condenados, solidariamente, ao pagamento da dívida atualizada monetariamente, acrescida dos juros de mora devidos. 
PROPOSTA DE ENCAMINHAMENTO
19. Diante do exposto, submetem-se os autos à consideração superior, propondo-se ao Tribunal:
	a)	 considerar, com fundamento no art. 12, § 3º, da Lei nº 8.443, de 16 de julho de 1992, revéis a Associação Lagobonitense de Pequenos Agricultores - ALPA e o Sr. Omar Moisés Santana;
	b) 	julgar irregulares as contas da Associação Lagobonitense de Pequenos Agricultores - ALPA, CNPJ 04.698.268/0001-08, e do Sr. Omar Moisés Santana, CPF XXX.932.990-XX, com fulcro nos arts. 1º, inciso I e 16, inciso III, alíneas "a" e "b", da Lei nº 8.443/1992, condenando-os, em regime de solidariedade, nos termos dos artigos 19 e 23, inciso III, alínea "a", da mesma lei, ao pagamento das quantias abaixo especificadas, atualizadas monetariamente e acrescidas dos juros de mora, desde a data das transferências do valor impugnado até a efetiva quitação do débito, abatendo-se, na oportunidade, valores já ressarcidos, fixando-lhes o prazo de 15 (quinze) dias, a contar da notificação, para que comprovem, perante o Tribunal, o recolhimento da dívida aos cofres Tesouro Nacional, nos termos do art. 23, inciso III, alínea "a", da citada lei c/c o art. 214, inciso III, alínea "a", do Regimento Interno desta Corte de Contas:
	VALOR ORIGINAL (R$) 
	DATA DA OCORRÊNCIA

	5.145,34
	2/10/2006

	73.356,66
	6/12/2006

	10.341,00
	12/4/2007

	c) autorizar, desde logo, nos termos do art. 28, inciso II, da Lei 8.443/1992, a cobrança judicial da dívida caso não atendidas as notificações.
É o Relatório.

não há.

Procurador Marinus Eduardo De Vries Marsico.

TOMADA DE CONTAS ESPECIAL. OMISSÃO NO DEVER DE PRESTAR CONTAS. NÃO COMPROVAÇÃO DA BOA E REGULAR APLICAÇÃO DOS RECURSOS FEDERAIS REPASSADOS. CITAÇÃO. CONTAS IRREGULARES. DÉBITO. MULTA. CIÊNCIA. ARQUIVAMENTO.

TOMADA DE CONTAS ESPECIAL (TCE)

Secretaria do TCU no Estado do Rio Grande do Sul (SEC-RS).

Conforme consignado no Relatório precedente, esta Tomada de Contas Especial (TCE) foi instaurada pela Caixa Econômica Federal - CEF, em desfavor do Sr. Omar Moisés Santana, na condição de presidente da Associação Lagobonitense de Pequenos Agricultores - Alpa, em razão da não conclusão do objeto e da não prestação de contas dos recursos repassados à entidade por força do Contrato de Repasse 171.521- 95/2004, celebrado em 23/12/2004 com o Ministério do Desenvolvimento Agrário - MDA (extinto) , representado pela CEF, e que teve por objeto a transferência de recursos financeiros da União para a execução de capacitação e formação de camponeses e camponesas no Município de Lagoa Bonita do Sul-RS.
2.	A fase interna desta TCE obedeceu à regência normativa para a espécie e concluiu pelo dano ao Erário no valor histórico de R$ 88.843,00, sob a responsabilidade do Sr. Omar Moisés Santana e da Associação Lagobonitense de Pequenos Agricultores, conforme Relatório de Tomada de Contas Especial (peça 1, p. 149-152) , Relatório e Certificado de Auditoria (peça 1, p. 164-168) , Parecer do Dirigente do Controle Interno (peça 1, p. 169) e pronunciamento ministerial respectivo (peça 1, p. 176) .
3.	Registro que, conforme consignado no Relatório de Tomada de Contas Especial, os responsáveis não apresentaram a prestação de contas (item VI do Relatório constante à peça 1, p. 151) , de modo que não foi possível atestar a execução do objeto pactuado.  
4.	No âmbito deste Tribunal, conforme Despacho de peça 23, as tentativas de citação dos responsáveis nos endereços constantes dos sistemas CPF e CNPJ restaram frustradas. Na sequência, foram realizadas as citações por Edital (peças 25 e 26) , mas nenhum deles compareceu aos autos, cabendo considerá-los revéis e dar prosseguimento ao processo, nos termos do art. 12, § 3º, da Lei 8.443/1992.
5.	A ausência da documentação comprobatória da execução do objeto conveniado resulta na não comprovação da boa e regular aplicação dos recursos federais repassados e não restituídos, de modo que, inexistindo elementos que demonstrem a boa-fé dos responsáveis, não há outro encaminhamento a ser dado ao presente processo que não o julgamento pela irregularidade de suas contas especiais em face da omissão no dever de prestar contas do Contrato de Repasse 171.521- 95/2004, celebrado em 23/12/2004 com o Ministério do Desenvolvimento Agrário - MDA (extinto) , representado pela CEF, condenando-os, solidariamente, pelo débito apurado, além de aplicar-lhes a multa prevista no art. 57 da Lei 8.443/1992, cujo valor, em face do montante atualizado do débito, fixo em R$ 20.000,00 (vinte mil reais) .
6.	Importa esclarecer que, embora o último repasse de recursos federais tenha ocorrido em 12/04/2007 e o ato que ordenou a citação tenha sido de 22/6/2017 (peça 4) , não há que se falar em prescrição da pretensão punitiva do Tribunal, uma vez que, no caso de omissão no dever de prestar contas, conforme precedente do Acórdão 8599/2018-TCU-Primeira Câmara, "a contagem do prazo de prescrição da pretensão punitiva do TCU se inicia imediatamente após o fim do prazo que o gestor tinha para apresentar a documentação comprobatória dos recursos administrados". Como a vigência do pacto em questão findou-se em 31/8/2010 e a data última para a prestação de contas ocorreu em 30/10/2010 (item 6 da instrução técnica de peça 28) , não há óbice para a aplicação da multa prevista no art. 57 da Lei 8.443/92, conforme sugerido pelo Ministério Público em seu Parecer à peça 31.
7.	Com fundamento no art. 16, § 3º, da Lei 8.442/92, deve ser remetida cópia dos autos ao Procurador-Chefe da Procuradoria da República nos Estado do Rio Grande do Sul, para as providências que entender cabíveis.
Ante o exposto, acolho a proposta de encaminhamento da unidade técnica, com os ajustes sugeridos pelo Ministério Público, e Voto no sentido de que o Tribunal adote a deliberação que ora submeto à apreciação deste Colegiado.
TCU, Sala das Sessões Ministro Luciano Brandão Alves de Souza, em 29 de janeiro de 2019.
AROLDO CEDRAZ 
Relator